【裁判字號】    97,消債清,141
【裁判日期】    980429
【裁判案由】    清算事件
【裁判全文】
臺灣板橋地方法院民事裁定           97年度消債清字第141號
聲  請  人  甲○○
即  債務人            樓A室
上列當事人因消費者債務清理事件，聲請清算，本院裁定如下：
    主  文
清算之聲請駁回。
    理  由
一、按消費者債務清理條例所規定之清算制度，實質上即為破產
    法上破產之特別程序，其目的在於使債權人獲得公平之受償
    ，避免債務人遭受多數債權人個別對其強制執行，而無法重
    建經濟，以使債務人得有更生之機會，防止社會經濟發生混
    亂。清算制度並非在使債務人恣意消費所造成之債務，轉嫁
    予債權人負擔。是消費者債務清理條例第134 條規定：「債
    務人有下列各款情形之一者，法院應為不免責之裁定，但債
    務人證明經普通債權人全體同意者，不在此限：一於七年內
    曾依破產法或本條例規定受免責。二隱匿、毀損應屬清算財
    團之財產，或為其他不利於債權人之處分。三捏造債務或承
    認不真實之債務。四因浪費、賭博或其他投機行為，致財產
    顯然減少或負擔過重之債務，而生開始清算之原因。五於清
    算聲請前一年內，已有清算之原因，而隱瞞其事實，使他人
    與之為交易致生損害。六明知已有清算原因之事實，非基於
    本人之義務，而以特別利於債權人中之一人或數人為目的，
    提供擔保或消滅債務。七隱匿、毀棄、偽造或變造帳簿或其
    他會計文件之全部或一部，致其財產之狀況不真確。八故意
    於財產及收入狀況說明書為不實之記載，或有其他故意違反
    本條例所定義務之行為。依上開規定意旨，可知該條例所規
    定債務人之免責制度，係在鼓勵勤勞誠實之債務人，而非縱
    容投機不誠實之債務人奢侈浪費，倘債務人於聲請清算前之
    相當期間內，利用信用金融之機會，恣意為非屬通常生活所
    需之鉅額消費或作奢侈性、浪費性之消費，而不在意日後履
    行返還之能力，反而算計消費者債務清理條例中之免責制度
    ，濫用清算程序以規避其應負擔之償還責任，即與本條例之
    立法意旨有違。故法院審查債務人清算之聲請時，倘債務人
    於聲請清算前之相當期間內，為鉅額消費或作奢侈性、浪費
    性之商品或服務消費，而與其通常生活所需顯不相當，或有
    其他情事，在客觀上顯係濫用清算程序以規避其應負擔之償
    還責任，有違誠信原則時，應認法院得裁定駁回債務人清算
    之聲請，資以衡平債權人及債務人之權益，有最高法院96年
    度台抗字第659 號、96年度台抗字第660 號裁判要旨可資參
    照。
二、本件聲請人主張略以：聲請人對於金融機構因消費借貸、信
    用卡等而負欠債務新臺幣（下同）2,545,316 元，消費者債
    務清理條例施行前，於民國95年5 月間，依中華民國銀行公
    會會員辦理消費金融案件無擔保債務協商機制，與最大債權
    金融機構臺新商業銀行股份有限公司（下稱臺新商銀）達成
    協議，約定自95年5 月起，每月以33,053元繳納至清償完畢
    為止，聲請人未參與協商機制前，每月應償還債務月付金約
    10萬元左右，為減輕生活壓力，故勉強簽約答應，然大環境
    不景氣，打工增加收入之機會不多，目前聲請人從事窗廉代
    工業，每月薪資收入包含加班費為2 萬元，聲請人擔心景氣
    不好，將無法努力加班增加收入，屆時薪資必定大幅減少，
    但子女生活開銷及教育費只會隨年齡增長而大幅增加，聲請
    人之前配偶乙○○長年定居大陸工作，聲請人每月交付現金
    1 萬元供2 子支付生活所需費用，其餘學雜費用由前夫支付
    ，且聲請人另租屋租金每月7,000 元，則以聲請人收入2 萬
    元扣除扶養費1 萬元、租金7,000 元及其他生活必要費用共
    25,901元，實不足以支付每月協商還款金額33,000元，迫不
    得已於履約約半年後毀諾，故聲請人實有不可歸責於己之事
    由，致履行顯有重大困難，且其無擔保及無優先權債務未逾
    1,200 萬元，且未經法院裁定開始更生程序或許可和解或宣
    告破產，為此依消費者債務清理條例第151 條第5 項、第 6
    項及第3 條聲請清算等語。
三、查本件聲請人積欠金融機構債務合計共2,545,316 元，於消
    費者債務清理條例施行前，曾依照中華民國銀行公會會員辦
    理消費金融案件無擔保債務協商機制，與最大債權金融機構
    臺新商銀成立協商，雙方約定自95年5 月起，分80期，利率
    0%，每月繳納33,053元至清償完畢為止，聲請人履行協商還
    款金額至95年10月毀諾，有聲請人提出之債權人清冊、財團
    法人金融聯合徵信中心當事人綜合信用報告（債務清理條例
    前置協商專用債權人清冊）影本、95年銀行協商協議書影本
    及大眾商業銀行股份有限公司陳述理由狀附卷足憑（見本院
    卷第6 至第8 頁、第13至第22頁、第77頁及第197 頁），堪
    信為真實，惟查：
  (一)依聲請人所提債權人清冊及各債權人之陳報，聲請人對各債
    權銀行均負有信用卡帳款債務。經本院向各無擔保債權銀行
    查詢聲請人信用卡之刷卡明細結果，各債權銀行均提出聲請
    人刷卡明細資料，其中債權人臺新商銀、渣打國際商業銀行
    股份有限公司、萬榮行銷顧問股份有限公司、中國信託商業
    銀行股份有限公司及香港上海匯豐銀行股份有限公司等並指
    稱：觀諸聲請人之消費紀錄及現金卡交易紀錄，令人懷疑為
    奢侈性、浪費性之商品或服務消費，而與其通常生活所需，
    顯不相當，恐是在利用清算程序以達免責目的，具有高度道
    德風險。復經本院審酌各債權銀行提出之聲請人信用卡刷卡
    明細資料結果如下：
  1.依債權人臺新商銀提出之聲請人信用卡消費明細表，聲請人
    分別於93年12月5 日起至94年8 月21日止，於新光三越百貨
    股份有限公司台北站前分公司消費2 筆共3,970 元，於歐莉
    寶珠寶有限公司消費2,300 元，於雙向國際旅行社股份有限
    公司郵購消費46,350元，合計高達52,620元。（見本院卷第
    82 至93 頁）
  2.依債權人兆豐國際商業銀行股份有限公司提出之聲請人信用
    卡消費明細表，聲請人分別於92年5 月18日起至92年9 月18
    日止，於合家歡電視購物股份有限公司刷卡消費1 筆金額為
    1,780 元、東森得意購股份有限公司刷卡消費5 筆，金額合
    計6,458 元，另於93年7 月27日起至94年4 月27日止，即以
    每期5,000 元，分10期預借現金共5 萬元。（見本院卷第12
    7 至第171 頁）。
  3.依債權人渣打國際商業銀行股份有限公司提出之聲請人信用
    卡消費明細表，聲請人分別於93年8 月1 日起至94年10月23
    日止，於京星港式飲茶消費1 筆，金額為2,046 元，於東森
    購物百貨股份有限公司及東森得易購股份有限公司台北分公
    司消費65筆，金額合計高達24,931元，另於94年11月4 日預
    借現金1 萬元。（見本院卷第178 至第190 頁）
  4.依債權人大眾商業銀行股份有限公司提出之聲請人信用卡消
    費明細表，聲請人分別於90年7 月14日起至95年2 月13日止
    ，於歐莉寶珠寶有限公司消費1 筆金額為4,000 元，於金積
    誠銀樓消費1 筆金額為2,100 元，另於惠康百貨股份有限公
    司消費10筆，金額合計共6,510 元，於東森得意購股份有限
    公司及東森購物百貨股份有限公司合計消費3 筆，金額共5,
    255元。（見本院卷第198 頁至第210 頁）
  5.依債權人萬榮行銷顧問股份有限公司提出之聲請人現金卡交
    易明細表，聲請人於93年11月29日起至95年1 月8 日止連續
    提領金額共計42萬元，平均每月提領3 萬元。（見本院卷第
    212頁至第219頁）
  6.依債權人中國信託商業銀行股份有限公司提出之聲請人信用
    卡消費明細表，聲請人分別於93年2 月26日起至94年6 月 2
    日止，於歐莉寶珠寶有限公司消費5,600 元，於富躍電視購
    物消費2,180 元，另於東森購物百貨股份有限公司及東森得
    意購股份有限公司消費共9 筆，金額合計高達14,120元。（
    見本院卷第222 至第247 頁）
  7.依債權人香港上海匯豐銀行股份有限公司提出之聲請人信用
    卡消費明細表，聲請人分別於92年3 月26日起至95年2 月27
    日止，於歐莉寶珠寶有限公司消費1 筆金額為2,060 元，於
    碧微伊服飾消費1 筆金額為2,300 元，於佐登妮絲國際股份
    有限公司消費1 筆金額為2,700 元，於太平洋崇光百貨股份
    有限公司消費1 筆金額為3,280 元，於京星港式飲茶消費 1
    筆金額為2,920 元，另於91年3 月26日起至95年2 月27日止
    於幼誠資訊直銷郵購分期付款消費共20,454元，於92年3 月
    27日起至94年11月27日止於東森得易購分期付款消費共18,6
    36元。（見本院卷第251至第260頁）
  (二)綜觀聲請人上開各家銀行信用卡刷卡消費紀錄，大多集中於
    東森得易購股份有限公司、東森購物百貨股份有限公司、歐
    莉寶珠寶有限公司3 處，聲請人為本件聲請清算前之92至94
    年間，於東森得易購股份有限公司及東森購物百貨股份有限
    公司消費金額總計高達69,400元，於歐莉寶珠寶有限公司消
    費金額總計13,960元，合計金額高達83,360元。復查聲請人
    於雙向國際旅行社股份有限公司郵購消費46,350元、幼誠資
    誠直銷郵購20,454元，合計金額高達66,804元，且有數筆於
    京星港式飲茶、惠康及新光三越百貨股份有限公司數仟元不
    等之消費，另向數家銀行預借現金，其中於93年11月29日至
    95 年1月24日間，向萬泰商業銀行股份有限公司每月預借現
    金2 萬至6 萬元不等，合計總額高達42萬元，平均每月提領
    3 萬元，於94年4 月高達5 萬元，94年10月高達6 萬元，與
    一般家庭日常所需支出顯不相當，且聲請人之後即不繳納任
    何帳款。因此，各債權銀行認聲請人上開大筆刷卡消費，且
    多為銀樓、餐廳、電視購物、百貨公司等非日常生活必要支
    出，而有奢靡消費之情事，及高度道德風險之虞，顯非無據
    。
四、綜上所述，本件聲請人於聲請清算前之相當期間內，所為前
    開鉅額消費或奢侈性、浪費性之商品或服務消費，與其通常
    生活所需顯不相當，客觀上足認有濫用清算程序以規避其應
    負擔之償還責任，而有違誠信原則，依首揭說明，自應駁回
    其清算之聲請。又清算之聲請既經駁回，則其保全處分之聲
    請即失所附麗，應一併駁回，爰裁定如主文。
五、至聲請人預納之郵務送達費用4,420 元，則於本件清算之聲
    請駁回確定後，始另行發還聲請人，附此敘明。
中    華    民    國    98    年    4     月    29    日
              民事第一庭  法      官  黃信樺
上為正本係照原本作成
如不服本裁定，應於裁定送達後10日內，以書狀向本院提出抗告
，並繳納抗告費新臺幣1千元
中    華    民    國    98    年    4     月    29    日
                          書  記  官  李佳靜


司法院資訊處製作；財團法人民間司法改革基金會備份。
